【裁判字號】    99,交聲,3521
【裁判日期】    991216
【裁判案由】    聲明異議
【裁判全文】
臺灣臺中地方法院交通事件裁定        99年度交聲字第3521號
原處分機關  交通部公路總局臺中區監理所
異  議  人
即受處分人  吳耀墀
上列異議人即受處分人因違反道路交通管理處罰條例事件，對於
交通部公路總局臺中區監理所中華民國98年 9月11日所為之處分
（原處分案號：中監違字第裁60-1D0000000號）及99年 7月30日
所為之處分（原處分案號：中監違字第裁00-000000000號），聲
明異議，本院裁定如下：
    主    文
原處分機關中華民國99年7月30日中監違字第裁00-000000000號
裁決書所為處分撤銷。
其餘異議駁回。
    理    由
一、原處分意旨略以：異議人即受處分人吳耀墀所有車牌0008-L
    H號自用小客車於民國97年4月 9日15時11分許，在桃園縣龜
    山區○○○路，因「在道路收費停車處所停車經催繳不依規
    定繳費」之違規，經桃園縣政府交通處依違反道路交通管理
    處罰條例第56條第 2項規定逕行舉發，原處分機關交通部公
    路總局臺中區監理所乃於98年9月11日以中監違字第裁60-1D
    0000000號裁決書處罰鍰新臺幣（下同）300元。又於98年11
    月9日，因「不依限期於98年9月30日參加定期檢驗」之違規
    ，經原舉發機關交通部公路總局臺中區監理所依違反道路交
    通管理處罰條例第17條第 1項規定逕行舉發，並指定於98年
    12月 9日前到案，異議人未於該期限內到案，原處分機關交
    通部公路總局臺中區監理所遂於99年 7月30日以中監違字第
    裁00-000000000號裁決書處罰鍰1,200元，並自99年7月30日
    起註銷汽車牌照。
二、聲明異議意旨略以：異議人於四年前自台中市○區○○路16
    8巷之舊址遷至臺中市○區○村路○段43號14樓之13，98年3
    月再將戶籍遷往澎湖縣馬公市○○街一巷12號至今。原處分
    機關將相關文書仍寄至台中市○區○○路 168巷之舊址，致
    異議人迄今未收到任何汽車檢驗以及逾期處分通知。查98年
    間，異議人未收到通知單而遲繳98年度之汽車燃料費至致遭
    開罰 3,000元，經查詢郵政機關，處分機關確於98年11月間
    以雙掛號寄至澎湖縣戶籍地無誤，異議人自認係家人之疏失
    ，願承受遲繳燃料費之處分，惟關於本件之處分，原處分機
    關既已知異議人之戶籍新址，卻仍將相關通知寄往台中市○
    ○路之舊址，程序有違，爰聲明異議，請求撤銷原處分。
三、按處理違反道路交通管理事件，有關文書送達之程序，依行
    政程序法之規定。違反道路交通管理事件統一裁罰標準及處
    理細則第 5條定有明文。又送達，於應受送達人之住居所、
    事務所或營業所為之；於應送達處所不獲會晤應受送達人時
    ，得將文書付與有辨別事理能力之同居人、受雇人或應送達
    處所之接收郵件人員；不能依前二條規定為之者，得將文書
    寄存送達地之地方自治或警察機關，並作送達通知書兩份，
    一份黏貼於應受送達人住居所、事務所、營業所或其就業處
    所門首，另一份交由鄰居轉交或置於該送達處所信箱或其他
    適當位置，以為送達。前項情形，由郵政機關為送達者，得
    將文書寄存於送達地之郵政機關。行政程序法第72條第 1項
    前段、第73條第 1項、第74條第1項、第2項定有明文。行政
    文書依行政程序法第74條第 1項規定為寄存送達者，如確已
    完成文書寄存於地方自治、警察機關或郵政機構，並製作送
    達通知單 2份，1份黏貼於送達處所之門首，另1份交由鄰居
    轉交或置於送達處所信箱或其他適當位置時，無論應受送達
    人實際上何時受領文書，均以寄存之日期視為收受送達之日
    期，而發生送達之效力(最高行政法院95年度裁字第634號裁
    判意旨）。
四、經查：
  (一)就98年 9月11日中監違字第裁60-1D0000000號裁決書（在
      道路收費停車處所停車經催繳不依規定繳費）部分：
    １、按受處分人不服道路交通管理處罰條例第 8條主管機關
        所為之處罰，得於接到裁決書之翌日起20日內，向管轄
        地方法院聲明異議；又聲明異議，應以司法狀紙，敘述
        異議之理由，提出於原處分機關為之；又法院認聲明異
        議不合法律上之程式或其異議權已經喪失者，應以裁定
        駁回之，但其不合法律上之程式可補正者，應先定期命
        為補正，逾期不補正者，即予駁回。道路交通管理處罰
        條例第87條第 1項、道路交通事件處理辦法第12條前段
        、第17條分別定有明文。
    ２、本件異議人吳耀墀於98年3月5日即將戶籍遷入「澎湖縣
        馬公市○○街一巷12號」，迄今並無任何變更遷出紀錄
        ，此有個人基本資料查詢結果附卷可稽，異議人之聲明
        異議狀中亦載明該址為其設籍處所，足認「澎湖縣馬公
        市○○街一巷12號」即為異議人之住所。又原處分機關
        於98年 9月11日所為中監違字第裁60-1D0000000號裁決
        書，係委由郵政機關送達至異議人之前揭戶籍地，因均
        未獲會晤應受送達人，亦無受領文書之同居人、受僱人
        或接收郵件人員，遂於98年 9月18日將該裁決書寄存於
        馬公中正路郵局，並作送達通知書2份，1份黏貼於上址
        門首，另 1份置於該址信箱或其他適當位置，以為送達
        等情，有交通部公路總局臺中區監理所送達證書附卷可
        憑。則依行政程序法第74條規定，原處分機關98年 9月
        11日中監違字第裁60-1D0000000號裁決書之送達，應屬
        合法，且該送達自寄存之日即98年 9月18日已生合法送
        達之效力，惟異議人就此部分竟遲至99年9月7日始具狀
        聲明異議，亦有聲明異議狀上所蓋交通部公路總局臺中
        區監理所總收文戳章可佐，是異議人就此部分所為聲明
        異議，縱扣除依道路交通事件處理辦法第11條、法院訴
        訟當事人在途期間標準第2條、第4條第1項第3款等規定
        所計算之在途期間18日，亦顯逾20日之法定聲明異議期
        限，且無從命其補正。從而，此部分之異議自不合法律
        上之程式，應予駁回。
  (二)就99年 7月30日中監違字第裁00-000000000號裁決書（不
      依限期參加定期檢驗）：
    １、異議人吳耀墀於98年3月5日將戶籍遷入「澎湖縣馬公市
        ○○街一巷12號」，迄今並無任何變更遷出紀錄，業如
        前述。又原處分機關臺中區監理所於99年 7月30日所為
        之中監違字第裁00-000000000號裁決書，係委由郵政機
        關以掛號方式送達至異議人之前揭戶籍地，因未獲會晤
        應受送達人，亦無受領文書之同居人、受僱人或接收郵
        件人員，遂於99年8月4日將前揭裁決書寄存於馬公中正
        路郵局，並均作送達通知書2份，1份黏貼於上址門首，
        另 1份置於該址信箱或其他適當位置，以為送達等情，
        有交通部公路總局臺中區監理所送達證書附卷可憑。是
        原處分機關中監違字第裁00-000000000號裁決書之送達
        程序，於法並無不合，已生送達之效力，該裁決書自應
        以寄存於馬公中正路郵局之99年8月4日發生送達之效力
        。因之，本件異議人之聲明異議期間應自送達發生效力
        之翌日即99年8月5日起算法定異議期間20日，扣除依道
        路交通事件處理辦法第11條、法院訴訟當事人在途期間
        標準第2條、第4條第1項第3款等規定計算之在途期間18
        日〔即異議人之送達地為澎湖縣，與處罰機關為不同縣
        市，且非居住於受理聲明異議案件法院之管轄區域，按
        其居住地地方法院管轄區域內之在途期間日數（即15日
        ），再加受理聲明異議案件法院管轄區域之在途期間日
        數（即3日)，合計為18日〕，以及期間末日為休息日（
        即99年9月11、12日），以次日代之，應至99年9月13日
        24時始屆滿。則本件異議人於99年9月7日提出此部分之
        聲明異議，當未逾道路交通管理處罰條例第87條第 1項
        之法定期間，合先敘明。
    ２、按違反道路交通管理處罰條例第17條之行為，由公路主
        管機關處罰；其處罰於裁決前，應給予違規行為人陳述
        之機會。道路交通管理處罰條例第8條第1項第1款、第2
        項定有明文。又逕行舉發，應按已查明之資料填註車牌
        號碼、車輛種類、車主姓名或地址，並於通知單上方空
        白處加註逕行舉發之文字後，由舉發機關送達被通知人
        ；填製通知單，其為逕行舉發者，應到案之日期距舉發
        日為30日；違反道路交通管理事件行為人，未依規定自
        動繳納罰鍰，或未依規定到案聽候裁決，處罰機關應依
        基準表於通知單送達且逾越應到案期限60日之三個月內
        ，逕行裁決之。違反道路交通管理事件統一裁罰基準及
        處理細則第11條第1項第4款、第15條第1款、第44條第1
        項前段分別定有明文。故依前揭規定，舉發違反道路交
        通管理事件通知單，應先由舉發機關送達異議人，異議
        人未自動繳納罰鍰或未到案聽候裁決，處罰機關始得依
        違反道路交通管理事件統一裁罰標準表逕行裁決之，倘
        舉發違反道路交通管理事件通知單未經合法送達予異議
        人，處罰機關即逕行裁決，其裁決程序即非合法。亦即
        ，舉發通知單應依上開法律規定之送達方式為送達，始
        發生舉發之效力，異議人方能知悉其應到案日期，否則
        異議人即無從知悉應到案日期，故主管機關未經合法送
        達而逕行裁決，其裁決程序即屬不適法。又送達，除依
        前揭行政程序法第72條第1項前段、第73條第1項、第74
        條第1項、第2項等規定外，其應為送達之處所不明者，
        行政機關得依申請准為公示送達，如無人為公示送達之
        申請者，行政機關為避免行政程序遲延，認為有必要時
        ，得依職權命為公示送達，此觀諸行政程序法第78條第
        1項、第2項之規定固明。惟所謂「應為送達之處所不明
        者」，係指應受送達人之住居所、營業所、事務所或其
        他應為送達之處所全部不明，不能以其他方法送達者而
        言，亦有法務部90年11月 5日法90律字第039713號函可
        資參照。故舉發違反道路交通管理事件通知單，自應由
        舉發機關依上開規定送達予異議人，始為合法。
    ３、本件中監車字第 609832506號舉發違反道路交通管理事
        件通知單，經原舉發機關交通部公路總局臺中區監理所
        以掛號郵遞方式，向受異議人位於「臺中市○區○○路
        168巷7號15樓之16」車籍地址為送達，經該址管理委員
        會先簽收郵件後，再以「遷移他處」退回原舉發機關交
        通部公路總局臺中區監理所，原舉發機關未再查明其戶
        籍住所地，即於99年 3月31日以中監車字第0991002103
        號為公示送達，此有該舉發通知單及退件信封影本、車
        號查詢汽車車籍資料、公示送達公告影本在卷可稽。惟
        異議人前於91年11月20日遷入「臺中市○○路168巷7號
        15樓之16」，繼於96年 5月25日遷往「臺中市○村路○
        段43號14樓之13」，再於98年3月5日遷至「澎湖縣馬公
        市○○街一巷12號」，亦有異議人全戶戶籍資料查詢結
        果及遷徙記錄資料查詢結果附卷可佐，足認異議人於原
        舉發機關送達上開舉發通知單時，並非居住在上開車籍
        地址。又原舉發機關於98年 9月11日所為中監違字第裁
        60-1D0000000號裁決書及同年11月間所為汽車燃料使用
        費催繳通知書，均係向異議人之戶籍所在地「澎湖縣馬
        公市○○街一巷12號」為郵務送達，此有交通部公路總
        局臺中區監理所送達證書及交通部公路總局路監企字第
        0990033563號函節本在卷可憑，足見原舉發機關於此部
        分之舉發前，除檔存之車籍地址外，已知悉異議人之戶
        籍地設在「澎湖縣馬公市○○街一巷12號」，自無「應
        為送達之處所不明」而得依職權辦理公示送達之餘地。
        是原舉發機關在上開舉發通知單之郵件經退回後，未加
        詳查，遽於99年 3月31日為公示送達，其舉發違反道路
        交通管理事件通知單之送達程序，自難謂係合法。
    ４、綜上所述，本件99年 7月30日中監違字第裁00-0000000
        00號裁決書所依據之舉發通知，存有上述未經合法送達
        之瑕疵，致異議人無到案陳述之機會，原處分機關逕予
        裁罰，即有違誤，異議人就此部分聲明異議，當有理由
        。又該舉發通知單既未經合法送達，本院尚無從逕為裁
        定，爰將此部分之原處分撤銷，由原處分機關另依適法
        之程序處理。
五、據上論斷，應依道路交通管理處罰條例第87條第 2項、道路
    交通事件處理辦法第17條、第19條，裁定如主文。
中    華    民    國    99    年    12    月    16    日
                    交通法庭法  官  張恩賜
以上正本證明與原本無異。
如不服本裁定，得於收受送達後 5日內向本院提出抗告書狀（應
附繕本）。
                           書記官  黃舜民
中    華    民    國    99    年    12    月    16    日

司法院資訊處製作；財團法人民間司法改革基金會備份。
